臺灣臺北地方法院刑事判決　　　　　　　95年度訴字第1522號
公　訴　人　臺灣臺北地方法院檢察署檢察官
被　　　告　丙○○
上列被告因偽造文書案件，經檢察官聲請簡易判決處刑（95年度
偵字第16206號），本院認不宜以簡易判決處刑，而改依通常程
序審理，茲判決如下：
    主  文
丙○○無罪。
    理  由
一、公訴意旨略以：被告丙○○為甲○○夫陳德弘之姐，因陳德
    弘意外身亡後，丙○○與甲○○就請領保險金事宜產生嫌隙
    ，丙○○竟於民國九十四年九月二十九日，未經甲○○同意
    ，偽刻甲○○之印章一枚，蓋用在新光人壽保險股份有限公
    司（下稱新光保險公司）申請保險理賠之繼承系統表上，持
    向該公司行使，足以生損害於甲○○及新光保險公司，嗣因
    甲○○亦在繼承系統表上偽簽其婆婆陳張美智之名及偽刻其
    印章，遭陳張美智提出告訴（業經本署檢察官以95年度偵字
    第7915號聲請簡易判決處刑），甲○○取得相關文件後，始
    知上情。因認被告丙○○涉有刑法第二百十六條、第二百十
    條之行使偽造私文書罪嫌。
二、按犯罪事實應依證據認定之，無證據不得認定犯罪事實；又
    不能證明被告犯罪者，應諭知無罪之判決，刑事訴訟法第一
    百五十四條第二項、第三百零一條第一項分別定有明文。再
    按，刑事訴訟法上所謂認定犯罪事實之證據，係指足以認定
    被告確有犯罪行為之積極證據而言，如未能發現相當證據或
    證據不足以證明，自不能以推測或擬制之方法，以為裁判基
    礎。而刑事訴訟上證明之資料，無論其為直接或間接證據，
    均須達到通常一般之人均不致有所懷疑，而得確信其為真實
    之程度，始得據為有罪之認定，若關於被告是否犯罪之證明
    未能達此程度，而有合理懷疑之存在，致使無從形成有罪之
    確信，根據「罪證有疑，利於被告」之證據法則，即不得遽
    為不利被告之認定，復有最高法院二十九年上字第三一０五
    號、七十六年台上字第四九八六號判例可資參照。
三、本件公訴意旨認定被告涉有前述罪嫌，係以告訴人甲○○之
    指述及繼承系統表一紙為其主要論據。訊據被告固承認有於
    其弟陳德弘死後，以陳德弘妻甲○○及其母陳張美智名義填
    具繼承系統表，向新光保險公司申請理賠之事實，惟堅決否
    認有何偽造文書犯行，辯稱：九十四年九月一日被告之弟丁○○至甲○○住處時，甲○○有授權伊可辦理保險理賠事項
    ，而陳張美智亦授權伊申請理賠，才去刻印填寫相關資料，
    且依繼承系統表之格式及承辦人員之說明，伊認為蓋章處僅
    係說明繼承人為何，並非本人簽章之意，伊至稅捐機關辦理
    陳德弘遺產稅務時，繼承系統表亦無庸簽名等語。經查：
(一)、陳德弘死亡後，家屬為請領其在新光保險公司投保之團體死
    亡保險金（保單號碼00000000號），甲○○遂先於
    九十四年六月二十四日以甲○○、陳張美智名義填具直式之
    繼承系統表及推派同意書申請，但因推派同意書並無見證人
    簽名，且繼承系統表已更新為橫式，該公司乃退回甲○○之
    申請，嗣由被告自行委請刻印業者刻妥甲○○之印章，另自
    陳張美智處取得陳張美智印章，而於九十四年九月二十九日
    在橫式之繼承系統表分別填寫甲○○、陳張美智之姓名並蓋
    章，交予新光保險公司請領，保險公司遂認為甲○○、陳張
    美智均有同意請領之意，乃核發總計新臺幣（下同）一百六
    十五萬六千元之保險金額，並分別開立對半金額之支票予甲○○、陳張美智等情，為被告所自承，且經甲○○、新光人
    壽保險公司職員乙○○於本院審理時具結證述明確（本院卷
    第六六至六七頁），並有直式、橫式繼承系統表、新光保險
    公司理賠作業、理賠給付明細表、推派具領同意書各一份在
    卷可稽（本院卷第三二至三三、三五頁），此部分事實自堪
    認定屬實。
(二)、至被告刻用甲○○印章並填載其姓名，究竟有無獲得授權？
    證人甲○○固於本院審理時證稱只是同意被告可以用他們（
    即指夫家之繼承人陳張美智）的名義去領保險金，但沒有同
    意他們可以不經我同意，就幫我刻印章或簽名等語。但其並
    未否認被告家人有於九十四年九月一日至其住處討論陳德弘
    前開身故團保之事實，並稱有叫被告家人去領一百六十萬元
    保險金，因其之前申請被退件，想說不能領，所以就叫被告
    家人去領等語（本院卷第六三至六五頁）。是甲○○縱未表
    明被告或其家人可以甲○○名義簽名蓋章，但甲○○既泛稱
    被告等可以去申請一百六十萬元之全額保險金，非僅限於陳
    張美智所能領取之八十萬元保險金，則上開話語當有使被告
    誤認甲○○同意可以其名義申領保險金之可能。參酌證人丁○○亦到庭證述：九十四年九月一日與陳張美智一起至甲○○家，因為陳德弘生前有欠債，甲○○已領到八百萬元之保
    險金，所以我們去請甲○○還陳德弘之債務，甲○○的母親
    就先說陳德弘服務之中華銀行有一筆團保一百六十萬元，甲○○就說我們可以去領，我就告知被告說甲○○同意我們去
    領那筆保險金，後來我母親陳張美智全權委託被告去處理等
    語（本院卷第六八至七十頁）；核與被告提出九十四年九月
    一日當日對話之錄音光碟譯文內容相符。蓋前述對話錄音光
    碟，經檢察事務官勘驗後經檢察官同意援引作為本案證據（
    本院卷第四二頁），而對話內容至六分０二秒時，甲○○之
    母表示：「妳講給他們聽，給他們領」。甲○○隨即稱：「
    德弘有一個團保你知不知道？你不知道嘛！一百六十。你可
    以去領。新光是他們公司幫他保的，你可以去領，是法定繼
    承人在領的，所以我沒跟你講，我本來不想講的... 」等語
    ，有譯文一份附卷為憑（九十五年度簡字第二六五一號卷第
    六頁）。則甲○○上開言詞，衡情已足使一般人認為有為申
    請理賠所需，而為甲○○蓋印簽名之概括授權，再丁○○復
    對被告轉述甲○○同意其等去領保險金，則被告主觀上當然
    認為甲○○已授權其以甲○○名義在相關文件上蓋章簽名。
(三)、觀諸前述繼承系統表上有被繼承人資料欄與繼承人表格欄位
    ，繼承人表格欄位上方載明：「以下系統表屬實無訛，如有
    偽報、遺漏或錯誤致他人受損害時，繼承人願負損害賠償及
    有關法律責任」，繼承人表格欄位下方則無註明本人親簽之
    欄位。故一般人光從上開文件之格式觀察，確有可能認為繼
    承人表格僅係表明繼承人之稱謂、順序等資料，上開文件重
    點在於確認繼承人之資料正確無誤，而無親自簽名之必要。
    再參酌證人乙○○亦證稱：繼承系統表上面並未記載需要本
    人親簽，但文書原則上是要本人親簽，而以保險實務來說，
    繼承是一種事實，我們只要核對（內容）與戶籍資料相符即
    可，我們公司也沒辦法確認繼承系統表是否本人親簽，繼承
    系統表上沒有見證人欄位，但是推派同意書上有見證人欄位
    ，如果繼承系統表上沒有見證人，我們還是會收，只是會核
    對戶籍資料是否相符等語（本院卷第六六至六八頁）。可知
    保險公司人員亦認為繼承人資料是一種事實，核對戶籍資料
    即可瞭解，縱使不是本人親簽，保險公司無從核對也不會拒
    收，則就承辦人員處理實務而言，當不會特意對申請人強調
    必須親自簽名。況依法院或稅捐機關之繼承申報實務，繼承
    系統表資料亦無庸親簽，係陳報狀之具狀人或申報人欄才需
    親簽，故被告辯稱其主觀上認為繼承系統表不是簽名欄位，
    不必親簽等語，亦與常理無違，堪以採信。
(四)、綜上所述，甲○○於九十五年九月一日與丁○○、陳張美智
    洽談時，主動告知陳張美智可去申請本件團保共一百六十萬
    元之保險金，而丁○○復轉知被告甲○○已同意其等申請，
    則被告主觀上當然認為甲○○已同意其在申請理賠之相關文
    件上刻用甲○○之印章。而甲○○與被告家人縱有不睦，但
    甲○○既認其被退件，無法自行申請，而該保險之受益人為
    法定繼承人，縱由他人申請亦不致減損甲○○權益，故甲○○為上開授權表示，亦屬合理，被告自無質疑甲○○有無授
    權之必要。再者，新光保險公司提供之繼承系統表，其上並
    未註明需要本人親簽，且繼承人資料係以表格方式填寫，則
    被告辯稱其主觀上認為上開表格僅需填載正確內容，不需本
    人親簽等語，亦堪採信。況該筆保險之受益人僅有甲○○與
    陳張美智二人，保險公司同意核發後亦分以二人名義各簽發
    一半金額之支票，故本案不論由被告或甲○○申請，甲○○
    與陳張美智取得之金額均屬相同，被告亦無從藉此獲利，故
    被告實無盜用甲○○名義申請保險之動機與必要。此外，復
    查無其他積極證據，足以證明被告有何偽造文書之犯行，並
    使本院達到確信，故依前開法律規定及判例意旨，自應為被
    告無罪之諭知。
據上論斷，應依刑事訴訟法第三百零一條第一項，判決如主文。
本案經檢察官張友寧到庭執行職務。
中　　華　　民　　國　　96　　年　　2　　月　　1  　　日
　　　　　　　　　刑事第三庭    審判長法　官　黃雅芬
                                      法  官  胡宗淦
                                      法  官  游士珺
上正本證明與原本無異。
如不服本判決，應於判決送達後10日內向本院提出上訴狀（應抄
附繕本）。告訴人或被害人如對於本判決不服者，應具備理由請
求檢察官上訴，其上訴期間之計算係以檢察官收受判決正本之日
期為準。
                                      書記官  林素霜
中　　華　　民　　國　　96　　年　　2　　月　　2　　日
